【裁判字號】    99,訴,547
【裁判日期】    991021
【裁判案由】    違反森林法等
【裁判全文】
臺灣屏東地方法院刑事判決               99年度訴字第547號
公  訴  人  臺灣屏東地方法院檢察署檢察官
被      告  乙○○
            甲○○
            丙○○
            丁○○
上   1  人
選任辯護人  周春米律師
上列被告因違反森林法等案件，經檢察官提起公訴（99年度偵字
第6339號、第3190號），本院判決如下：
    主  文
乙○○、甲○○結夥二人以上，為搬運贓物，使用車輛竊取森林
主產物，各處有期徒刑捌月，各併科罰金新台幣壹萬貳仟柒佰伍
拾元，罰金如易服勞役，均以新台幣壹仟元折算壹日。均緩刑肆
年。扣案之鐵鑿、鋸子各壹支均沒收。
丙○○犯森林法第五十條之牙保贓物罪，處有期徒刑參月，如易
科罰金，以新臺幣壹仟元折算壹日。
丁○○犯森林法第五十條之故買贓物罪，處拘役伍拾日，如易科
罰金，以新臺幣壹仟元折算壹日。緩刑參年，並向公庫支付新臺
幣伍萬元。
    事  實
一、乙○○、甲○○2 人因缺錢花用，即思以盜取森林主產物，
    用來變賣以獲取財物，且因甲○○前曾聽聞丙○○為盜伐林
    木之人（即俗稱山老鼠），甲○○遂於民國98年8 月26日前
    之某日與丙○○連絡，並於詢問丙○○後，得知此季節適合
    移植之樹木為「枯里珍（俗名為四季春，以下稱四季春）」
    ，即請丙○○幫忙物色及介紹有意購買四季春之人。丙○○
    明知乙○○、甲○○2 人所欲出賣之四季春係自森林（即山
    上）所盜挖之贓物，仍於98年8 月26日上午某時許，以電話
    連絡丁○○，詢問丁○○是否願意購買四季春，而於丁○○
    告以願意購買1 尺面寬（即從正面視之，直徑有33公分）、
    適合做盆裁之四季春1 株，預算約新臺幣（下同）8, 000元
    ，惟仍待檢視實物後再行決定買價之條件後，即將此條件轉
    告甲○○得知，甲○○再轉告乙○○上情。詎乙○○、甲○○2 人明知屏東縣牡丹鄉石門村「大梅溪生態示範區」地標
    往北400 公尺處，即行政院農業委員會林務局屏東林區管理
    處（下稱屏東林管處）所轄恆春事業區之第九林班地（非保
    安林，下稱系爭林地），座標為：Ｘ座標224531、Ｙ座標00
    00000 處（下稱系爭座標處），係屬森林法所稱之「林地」
    ，竟共同基於意圖為自己不法所有，竊取森林主產物之犯意
    聯絡，於98年8 月26日13時許，先由乙○○駕駛車牌號碼B7
    -1110 號自用小客貨車前往系爭座標處，甲○○隨後到場，
    並推由乙○○持其所有客觀上對人之生命、身體具有危險性
    而足供兇器使用之鐵鑿及鋸子各1 支，挖掘系爭林地內之森
    林主產物四季春1 株（山價為4,250 元），挖掘得手後，2
    人即將之搬運至上揭自用小客貨車上，並載離現場至他處藏
    放。其後，甲○○即與丙○○聯絡，告知已將四季春1 株挖
    取得手，詎丙○○明知甲○○委託出售之該株四季春係自森
    林（即山上）盜挖之贓物，仍基於牙保贓物之犯意，約於同
    日17時許，以電話與丁○○聯絡，詢問丁○○是否確定有意
    購買該株四季春，丁○○於當時雖告知應將該株四季春送過
    去，待親自看到後，再行決定，惟丙○○因認時間已晚，遂
    告知甲○○及乙○○2 人慢點再送過去，但甲○○及乙○○
    2 人仍決定當天即前往找丁○○以便出賣該株四季春，旋於
    同日18時許，2 人即駕駛該車牌號碼B7-1110 號自用小客貨
    車載運該株四季春前往丁○○所有，坐落屏東縣恆春鎮○○
    里○○○段第43之8 地號土地上之羊舍處。同日19時50分許
    ，乙○○、甲○○2 人抵達上開羊舍處，即將該株四季春自
    小客貨車上卸下，放置於該羊舍所坐落之土地上，供丁○○
    檢視，詎丁○○檢視後，明知該株四季春係屬自森林（即山
    上）盜挖之贓物，竟仍基於故買贓物之犯意，與甲○○商定
    以5,000 元之價格買受。嗣於同日20時13分許，丁○○正欲
    掏錢交付予甲○○之際，即遭據報而來之警方當場查獲，並
    扣得上開贓物即四季春1 株，及用以盜挖之鐵鑿、鋸子各1
    支。
二、案經屏東縣政府警察局恆春分局報請臺灣屏東地方法院檢察
    署檢察官偵查起訴。
    理  由
壹、證據能力方面：
    按「被告以外之人於審判外之言詞或書面陳述，除法律有規
    定者外，不得作為證據」，刑事訴訟法第159 條第1 項定有
    明文，此即學理上所稱「傳聞證據排除法則」。依上開法律
    規定，傳聞證據原則上固無證據能力，但如法律別有規定者
    ，即例外認有證據能力。又被告以外之人於審判外之陳述，
    雖不符同法第159 條之1 至第159 條之4 之規定，但經當事
    人於審判程序同意作為證據，法院審酌該言詞陳述或書面陳
    述作成時之情況，認為適當者，亦得為證據，此則據同法第
    159 條之5 第1 項規定甚明。鑒於採用傳聞證據排除法則之
    重要理由之一，係因傳聞證據未經當事人之反詰問予以覈實
    ，若當事人願放棄對原供述人之反對詰問時，原則上即可承
    認該傳聞證據之證據能力，而揆諸我國刑事訴訟法第159 條
    之5 之立法理由，除參照前述傳聞證據排除法則之基本法理
    外，亦參考日本刑事訴訟法第326 條之立法例，查日本刑事
    審判實務之運作，有關檢察官及被告均同意作為證據之傳聞
    書面材料或陳述，可直接援引該國刑事訴訟法第326 條作為
    傳聞例外之法律依據，僅在檢察官與被告不同意之情況下，
    乃須根據其他傳聞例外規定俾以斟酌該等書面材料或陳述是
    否具有證據能力，在當事人間無爭執之案件中，傳聞證據基
    本上均可依據前引規定提出於法院使用。職是之故，我國刑
    事訴訟法第159 條之5 之適用應可作同上之解釋。經查，本
    判決後開所引用之被告乙○○、甲○○、丙○○、丁○○以
    外之人於審判外之陳述（包含書面陳述），固均屬傳聞證據
    ，惟被告4 人及檢察官就前揭審判外陳述之證據能力，先後
    於本院準備程序及審判期日中均表示同意上開證據資料有證
    據能力，本院審酌上開證據資料製作時之情況，尚查無違法
    不當及證明力明顯過低之瑕疵，亦認為以之作為證據應屬適
    當，故揆諸前開法律規定與說明，爰逕依刑事訴訟法第159
    條之5 第1 項規定，認前揭證據資料均例外有證據能力。
貳、實體方面：
一、事實認定部分：
  (一)訊據被告乙○○、甲○○對於上揭結夥2 人以上，為搬運贓
    物，使用車輛竊取森林主產物之犯行均坦承不諱；被告丙○○則否認有涉犯森林法第50條之牙保贓物之犯行，辯稱：伊
    不知道該株四季春係乙○○、甲○○2 人盜挖的等語；被告
    丁○○雖坦承該株四季春有置放於地上，且於該株四季春卸
    下後，伊知道那是山上的東西，惟否認有故買贓物之犯行，
    辯稱：四季春還未到伊手上，伊還沒有決定要買，那時伊還
    在考慮等語。經查：
  1.被告乙○○、甲○○結夥2 人以上，為搬運贓物，使用車輛
    竊取森林主產物部分：
    被告乙○○、甲○○對於此部分之犯行，均已坦承不諱，業
    如前述，核與證人即行政院農業委員會林務局屏東林區管理
    處恆春工作站護管員邱慶昌於警詢之證述相符，並有扣押筆
    錄暨扣押物品目錄表、贓物認領保管單、現場空照圖、車籍
    資料查詢基本資料各1 份、照片10張及行政院農業委員會林
    務局屏東林區管理處99年6 月15日屏作字第0996231312號函
    等件在卷足稽，堪認被告乙○○、甲○○2 人之自白均合於
    事實，可堪採為認定犯罪事實之依據，事證明確，渠2 人之
    犯行均堪認定。
  2.被告丙○○所為森林法第50條之牙保贓物犯行部分：
  (1)上開四季春株1 株，係被告乙○○、甲○○自系爭林地內之
    系爭座標處盜挖之物，已如上述，則該株四季春確係竊自上
    開林班地之贓物無訛。
  (2)被告丙○○雖以上揭情詞置辯。惟被告甲○○於透過被告丙○○詢問買家即被告丁○○前，並未確定買賣之樹種為四季
    春，係被告丙○○告知買家所欲購買之樹種後，始確定買賣
    之標的為四季春，業據證人即被告甲○○於偵查及本院審理
    時證述明確（見偵查卷第69、70頁，本院卷第57頁背面），
    此亦為被告所不爭執（本院卷第58頁背面），則該株四季春
    之交易方式，顯與欲出賣物品予他人時，該出賣者係先有該
    物品後，再詢問買家是否願意購買此物品，而非先詢問買家
    要買何物品時，再由賣家出賣該指定物品之情況已有不同，
    且本件之買賣標的為四季春，並非一般常見之樹木，衡情被
    告丙○○理應詢問被告包國梁所欲出賣四季春之出處，然被
    告丙○○於本院審理時已自承並未詢問四季春之來源（見本
    院卷第68頁背面、69頁），亦與一般之交易常態有違，則被
    告丙○○是否不知該欲出賣之四季春為贓物，即屬有疑；再
    者，被告甲○○於決定出賣四季春後，並未告知交貨之時間
    及地點，且未告知何時會將四季春準備好，亦據被告丙○○
    於本院審理時自承在卷（本院卷第69頁背面、70頁），則倘
    若該欲出賣之四季春本為被告甲○○、乙○○自己所有，甲○○自可於欲出賣之樹種確定後，直接告知被告丙○○轉達
    被告丁○○交易之時間及地點，如此始符交易常情，然甲○○卻未此等舉措，已可令人懷疑甲○○所欲出賣四季春之來
    源，且被告丙○○於當時卻未加以追問，甚或詢問，由之更
    益徵被告丙○○應係知悉該四季春係屬贓物，始未加以詢問
    無誤。
  (3)又證人即被告甲○○於本院審理時雖曾一再證稱並未告知被
    告丙○○該欲出賣之四季春係自山上所挖取等語（本院卷第
    57面背面、60頁背面），惟此與其另於本院審理時所證：「
    （問：電話裡面，丙○○有無與丁○○說，東西如何來的？
    ）我告訴丙○○，樹在山上，我朋友已經挖好了，請他打電
    話問買主確定是否要，…」等語（見本院卷第58頁）已有不
    符，雖其後證稱：「（問：你剛剛回答檢察官時有說，第二
    次找丙○○時，他就知道樹是從山上來的，為何與你剛才所
    述不同？）我回答檢察官是說，丙○○知道樹是從山上運下
    來的，但不知道樹是我們從山上挖的」等語（見本院卷第58
    頁），惟參酌其另於本院所證：「（問：是否你沒有告訴他
    ，他就不會想到？）我不知道。但以我的經驗，只要我聽到
    樹，不管任何樹種的買賣，就全部都是從山上挖下的」等語
    （見本院卷第60頁背面、61頁），可知就證人甲○○的認知
    ，該株四季春係自山上挖取乙事，縱未明講，亦可得知，衡
    以被告甲○○與丙○○均係居在屏東縣牡丹鄉地區，此有卷
    內之戶籍謄本可參（見本院卷第22、24頁），2 人對於樹木
    來源之認知，自應無太大之差距，且被告丙○○迄今已有10
    幾次居間介紹樹木買賣之經驗，亦據被告丙○○於本院審理
    時自承在卷（見本院卷第69頁），顯然被告丙○○應有足夠
    之經驗足以判斷樹木之來源，且較證人甲○○對此應有更深
    切之認知，則在證人甲○○尚有上開認知之情況下，被告丙○○實難諉為不知，足見被告甲○○於當時縱未明確告知，
    被告丙○○亦當知該株四季春係自山上即森林處所挖取一節
    ，堪可認定。
  (4)綜上，被告丙○○明知該株四季春係屬贓物，且係自山上即
    森林處所挖取，竟仍居間介紹買家即被告丁○○購買，復經
    丁○○買受（此部分理由，詳後述），所為自屬森林法第50
    條所處罰之牙保贓物犯行。
  3.被告丁○○所為森林法第50條之故買贓物犯行部分：
  (1)被告丁○○於被告乙○○、甲○○卸下四季春後確已談妥該
    株四季春交易之價格為5,000 元，且已有摸口袋欲掏錢之事
    實，業據證人即被告甲○○於本院審理時證述綦詳（見本院
    卷第68頁），核與證人甲○○於98年11月26日在最後1 次偵
    查中所證，除掏錢出來算錢部分之證詞有些出入外，其餘係
    屬相符，雖證人甲○○於98年8 月27日結證稱被告丁○○當
    時還在考慮5,000 元之價格，及5,000 元還沒有講好警察就
    來了等語（見偵查卷第10頁），另於98年9 月17日陳稱尚未
    拿到錢，且四季春剛從車上搬下，警察就來了等語（見偵查
    卷第38頁），而與本院審理時上開所證，有所歧異。惟證人
    即被告甲○○與被告丁○○就該株四季春之價格是否已談妥
    ，及被告丁○○是有摸口袋，甚或掏錢及算錢一事，對證人
    甲○○所犯上開竊取森林主產物部分之犯行並無影響，甲○○自無甘冒偽證重責而虛構此部分事實用以誣告被告丁○○
    之必要，且相較於偵查之初，犯罪事實應尚未明朗，何人會
    遭起訴尚屬於不確定的狀態，若對於他人所可能涉犯之罪行
    於偵查中為證述時，有所保留，亦非與人情事理有何相違，
    是參酌證人甲○○歷次於偵查中所證，亦係就與被告丁○○
    是否談妥價格乙事，所證稱之內容越來越趨近於上開本院審
    理時所證述之內容以觀，堪認證人甲○○於偵查之初所證之
    內容，應係有所保留，而非可採，於本院審理時所證，自係
    符於真實而為可採，是丁○○當時確與被告包國梁就該株四
    季春談妥交易價格，堪可認定，從而被告丁○○上開所辯，
    自無足採。
  (2)至被告丁○○於當時尚未交付價金一節，雖據證人甲○○於
    偵查及本院審理時證述如上，惟刑法第349 條第2 項所規定
    之故買贓物，係指有償取得贓物之行為，例如買賣、互易或
    有償之借貸是，並不以有金錢之交付者為限，只要買賣等契
    約之成立，並現實有贓物之交付與接受，即足當之。而本件
    被告甲○○、乙○○所盜挖之該株四季春當時已置於被告丁○○所有羊舍坐落之土地上，業據被告丁○○自承如上，且
    當時被告丁○○又已與被告甲○○談妥交易之價格，亦如前
    述，則被告丁○○故買贓物之行為，即屬既遂。
  (3)綜上，被告丁○○所為森林法第50條之故買贓物犯行，亦洵
    堪認定。
二、論罪科刑部分：
  (一)按國有林產物之種類、處分方式與條件、林產物採取、搬運
    、轉讓、繳費及其他應遵行事項之處分規則，由中央主管機
    關定之，森林法第15條第3 項定有明文，故行政院農業委員
    會據此訂頒國有林林產物處分規則，其第3 條第1 款明訂：
    主產物：指生立、枯損、倒伏之竹木及殘留之根株、殘材。
    是本件被告乙○○、甲○○所竊取之四季春1 株，係屬森林
    之主產物無疑。再被告乙○○、甲○○係共同竊取該株四季
    春，且渠等為搬運該株四季春，使用車牌號碼B7-1110 號自
    用小客貨車，是核被告乙○○、甲○○所為，均係犯森林法
    第52條第1 項第4 款、第6 款之結夥2 人以上，為搬運贓物
    ，使用車輛，竊取森林主產物罪。又森林法第52條第1 項所
    列各款為加重條件，如犯竊取森林主、副產物罪兼具數款加
    重情形時，因竊盜行為祇有一個，仍祇成立一罪，屬實質上
    一罪。再被告乙○○、甲○○竊取森林主產物所用鐵鑿、鋸
    子各1 支，堅實而銳利，客觀上足對人之生命、身體、安全
    構成威脅，為具有危險性之兇器，被告2 人攜帶並以之行竊
    工具，雖亦構成森林法第50條之竊取森林副產物罪，本應依
    刑法第321 條第1 項第3 款攜帶兇器竊盜罪論處，惟森林法
    第52條第1 項第4 款之規定為同法第50條之特別規定，亦即
    應優先適用森林法第52條第1 項第4 款規定論罪，不再論以
    森林法第50條、刑法第321 條第1 項第3 款之罪。被告2 人
    就前揭犯行間，具有犯意聯絡及行為分擔，應論以共同正犯
    。爰審被告2 人分值青年及中壯年，不思以正當管道獲取財
    物，竟為牟取不法利益，竊取屬於森林主產物之四季春，所
    為不僅危害自然生態，渠等更未尊重國家森林資源，漠視法
    律規範之心態，甚為可議，惟考量被告2 人犯後均坦承犯行
    ，並參以渠等竊取之數量僅為1 株，犯罪情節非重，及渠等
    犯罪之動機、目的、手段等一切情狀，各量處如主文第1 項
    所示之刑。又被告2 人盜挖四季春之山價為4,250 元，有行
    政院農業委員會林務局屏東林區管理處99年6 月15日屏作字
    第0996231312號函暨所附之山價查定書各1 紙在卷可參（見
    本院卷第33、34頁），爰依森林法第52條規定，處以所竊取
    森林主產物山價4,250 元之3 倍即12,750元（計算式：4,25
    0 元×3 ＝12,750元）之罰金，罰金部分並均諭知易服勞役
    之折算標準。再者，被告甲○○未曾因故意犯罪受有期徒刑
    以上刑之宣告；被告乙○○於80年間，因槍砲彈藥刀械管制
    條例案件經法院判處有期徒刑6 月，嗣減刑為有期徒刑3 月
    ，於81年4 月14日執行完畢後，迄今已逾5 年，未曾再因故
    意犯罪受有期徒刑以上之宣告，此有臺灣高等法院被告前案
    紀錄表2 份在卷足憑，渠等因一時失慮，偶罹刑典，渠等於
    本院審理中均已坦承犯行，經此偵、審程序及刑之宣告後，
    應知所警惕而信無再犯之虞，本院因認對其2 人所宣告之刑
    ，均以暫不執行為適當，爰分別依刑法第74條第1 項第1 款
    、第2 款之規定，予以宣告其2 人均緩刑4 年，以啟自新。
    扣案之鐵鑿及鋸子各1 把，為被告乙○○所有，業據被告乙○○供承在卷（見警卷第7 頁），且係供渠等犯本件之罪所
    用，是應依刑法第38條第1 項第2 款規定及共犯責任共同原
    則，於其2 人罪刑項下予以宣告沒收。另渠等用以搬運四季
    春之車牌號碼B7-1110 號自用小客貨車，雖係被告乙○○所
    有，除經被告乙○○供承在卷外（見警卷第7 頁），並有車
    籍查詢- 基本資料詳細畫面1 紙在卷可參（見警卷第51頁）
    ，又係供渠等搬運贓物即四季春所用之工具，惟按犯人所有
    而供犯罪所用之物，因其人頗有再供犯罪使用之虞，為防衛
    社會安全，並杜再犯，依刑法第38條第1 項第2 款、第3 款
    之規定，得宣告沒收，固係法院得自由裁量之事項，但既剝
    奪人民之財產權，仍應符合憲法比例原則之保障意旨，依社
    會通念審慎斟酌決定，非許審判者恣意或輕率宣告沒收，否
    則非無判決適用法則不當之違失（最高法院98年度台上字第
    3603號判決意旨參照）。是以，被告乙○○所有上開車牌號
    碼B7-1110 號自用小客貨車因價值尚高，又非違禁物，如予
    以沒收，確有不符比例原則，本院認為無沒收之必要，附此
    敘明。
  (二)核被告丙○○牙保上開四季春1 株之所為，係犯森林法第50
    條之牙保森林主產物罪，應依刑法第349 條第2 項之牙保贓
    物罪處斷。爰審酌被告丙○○正值壯年，竟為貪圖不法利益
    ，牙保自系爭國有林地內盜挖之四季春，助長盜挖森林主產
    物之犯行，行為實有不該，且其犯後，仍飾詞否認犯行，顯
    無悔意，理應嚴懲，惟考量本件犯罪手段和平，所牙保之四
    季春僅1 株，造成之損害尚非過鉅，並斟酌被告之犯罪動機
    、手段、犯罪所生損害、知識程度等一切情狀，量處如主文
    第2項所示之刑，並諭知易科罰金之折算標準。
  (三)核被告丁○○所為，係犯森林法第50條之故買贓物罪，應依
    刑法第349 條第2 項之故買贓物罪處斷。爰審酌被告為圖私
    利，故買國有林地內之四季春，不僅助長國土之破壞，並造
    成國家森林資源之損害，且犯後仍未全然坦承犯行，行為亦
    有不該，惟考量故買之四季春之數量僅1 株，所造成之危害
    亦非過鉅，復斟酌被告之犯罪動機、手段、犯罪所生損害、
    知識程度等一切情狀，量處如主文第3 項所示之刑，並諭知
    易科罰金之折算標準。又被告未曾因故意犯罪受有期徒刑以
    上刑之宣告，此有臺灣高等法院被告前案紀錄表1 份附卷可
    佐，其經此教訓，自當知所警惕而無虞再犯，本院綜核各情
    ，認上開有期徒刑之宣告，已足策其自新，以暫不執行為適
    當，就其宣告緩刑3 年，以啟自新，再為促使被告丁○○日
    後得以知曉尊重法治之觀念，本院認除前開緩刑宣告外，另
    有賦予被告一定負擔之必要，併依同條第2 項第4 款諭知其
    應向國庫支付新臺幣5 萬元，以期符合本件緩刑目的。
據上論斷，應依刑事訴訟法第299條第1項前段，森林法第50條、
第52條第1 項第4 款、第6 款，刑法第11條前段、第28條、第34
9 條第2 項、第41條第1 項前段、第42條第3 項、第74條第1 項
第1 款、第2 款、第2 項第4 款、第38條第1 項第2 款，刑法施
行法第1 條之1 ，判決如主文。
本案經檢察官鍾佩真到庭執行職務。
中    華    民    國    99    年    10    月    21    日
                刑事第二庭  審判長法  官  徐美麗
                                  法  官  薛侑倫
                                  法  官  楊宗翰
以上正本證明與原本無異。
如不服本判決應於收受判決後10日內向本院提出上訴書狀，並
應敘述具體理由；其未敘述上訴理由者，應於上訴期間屆滿後
20日內向本院補提理由書（均須按他造當事人之人數附繕本）
「切勿逕送上級法院」。
中    華    民    國    99    年    10    月    21    日
                                  書記官  鍾小屏
附錄本案論罪科刑法條：
森林法第50條
竊取森林主、副產物，收受、搬運、寄藏、收買贓物或為牙保者
，依刑法規定處斷。
森林法第52條第1 項
竊取森林主、副產物而有左列情形之一者，處6 月以上5 年以下
有期徒刑，併科贓額2 倍以上5 倍以下罰金：
一、於保安林犯之者。
二、依機關之委託或其他契約，有保護森林義務之人犯之者。
三、於行使林產採取權時犯之者。
四、結夥二人以上或僱使他人犯之者。
五、以贓物為原料，製造木炭、松節油、其他物品或培植菇類者
3    。
六、為搬運贓物，使用牲口、船舶、車輛，或有搬運造材之設備
    者。
七、掘採、毀壞、燒燬或隱蔽根株，以圖罪跡之湮滅者。
八、以贓物燃料，使用於礦物之採取，精製石灰、磚瓦或其他物
    品之製造者。
中華民國刑法第349 條第2 項
搬運、寄藏、故買贓物或為牙保者，處5 年以下有期徒刑、拘役
或科或併科1 千元以下罰金。

司法院資訊處製作；財團法人民間司法改革基金會備份。
